臺灣高等法院民事判決
109年度重上字第602號
上  訴  人  許煙溪  
法定代理人  許進興  
訴訟代理人  朱昭勳律師
            許陽明  
被 上訴 人  許進益  
訴訟代理人  王玉燕  

上列當事人間請求所有權移轉登記事件，上訴人對於中華民國10
9年6月24日臺灣新竹地方法院108年度重訴字第206號第一審判決
提起上訴，本院於109年12月8日言詞辯論終結，判決如下：
    主      文
一、原判決廢棄。
二、被上訴人應將如附表所示不動產所有權移轉登記予上訴人。
三、第一、二審訴訟費用由被上訴人負擔。
    事實及理由
一、上訴人主張：伊於民國69年間購買坐落新竹市○○段000地號
    土地（下稱系爭726地號土地）及其上同段1220建號建物（
    下稱系爭房屋，並與系爭726地號土地合稱系爭房地），並
    分別於同年4月16日、同年7月16日將系爭房地借名登記在伊
    之子即被上訴人名下；復於95年間以伊個人土地參與重劃，
    進而購買坐落新竹市○○段0000○0地號土地（下稱系爭1526之
    1地號土地，與系爭房地合稱系爭不動產，詳如附表所示)，
    並於同年7月5日將該筆土地借名登記在被上訴人名下。系爭
    不動產所有權狀均由伊保管，房屋稅、地價稅亦由伊繳納，
    且由伊管理出租他人並收取租金。若認兩造間並非借名登記
    ，上訴人於購入系爭房地時，指名登記予被上訴人名下，亦
    成立指名登記契約。伊以本件起訴狀繕本之送達為終止兩造
    間借名契約之意思表示等情。爰依民法第179條、第767條第
    1項規定，求為命被上訴人將系爭不動產所有權移轉登記予
    伊之判決。
二、被上訴人則以：系爭不動產為伊購買，為伊所有，兩造間就
    系爭不動產並無存有借名登記關係。伊取得系爭不動產後，
    將所有權狀交由伊母親許張不代為保管，且歷年所課徵之房
    屋稅及地價稅均由伊繳納，縱使上訴人提出系爭房地之房屋
    稅繳款書及地價稅繳款書，亦無從證明由其繳納；伊於88年
    間將系爭房地出租，並同意由上訴人收取租金以作為伊給付
    雙親之生活費用，嗣承租人基於信任而直接與上訴人簽立租
    約，由上訴人及母親繼續共同收取租金作為生活費用，伊係
    基於孝親而未為反對，上訴人不得以有代為出租或收取租金
    之事實，主張其對系爭房地有管理權；至於系爭1526之1地
    號土地之出租，伊並不知情。況上訴人不當得利請求權已逾
    15年消滅時效，伊得拒絕返還系爭不動產等語，資為抗辯。
三、原審判決上訴人全部敗訴，上訴人不服，提起上訴，其聲明
　　：㈠原判決廢棄。㈡被上訴人應將如附表所示不動產所有權移
    轉登記予上訴人。被上訴人答辯聲明：上訴駁回。　　
四、下列事項為兩造所不爭執，應可信為真實（見本院卷第69頁
    ）：
　㈠上訴人為被上訴人之父，被上訴人於00年0月00日出生。
  ㈡系爭726地號土地及系爭房屋分別於69年4月16日、同年7月1
　  6日即登記在被上訴人名下迄今，登記原因為買賣。
　㈢系爭1526之1地號土地於95年7月5日即登記在被上訴人名下迄
    今，登記原因為買賣。
  ㈣上訴人以本件起訴狀繕本送達為終止系爭不動產借名登記契
    約之意思表示，並於108年12月23日送達被上訴人。
  ㈤上訴人曾於107年間依民法第416條第1項第1款、第419條第2
    項規定，向臺灣新竹地方法院（下稱新竹地院）起訴請求被
    上訴人返還系爭不動產，經新竹地院以107年度重訴字第195
    號判決（下稱系爭前案）駁回並確定在案。
五、兩造之爭點如下：
　㈠兩造間就系爭不動產有無成立借名登記契約或指名登記契約
    ？
　㈡若為肯定，上訴人以起訴狀繕本送達終止借名登記契約，得
    依民法第179條、第767條第1項規定，請求被上訴人將系爭
    不動產移轉登記予上訴人，有無理由？是否罹於時效？
六、茲就兩造之爭點，說明本院之判斷如下：
　㈠兩造間就系爭不動產分別成立借名登記契約，被上訴人抗辯
    系爭不動產均為其自行出資購買，自為使用收益，並無借名
    登記，並無可採：
  ⒈按稱「借名登記」者，謂當事人約定一方將自己之財產以他
    方名義登記，仍由自己管理、使用、處分，他方允就該財產
    為出名登記之契約。證明借名登記契約成立之證據資料，不
    以直接證據為限，倘綜合其他情狀，證明由一方出資取得財
    產登記在他方名下後，仍持續行使該財產之所有權能並負擔
    義務者，非不得憑此等間接事實，推理證明彼等間存有借名
    登記契約（最高法院109年度台上字第222號判決意旨參照）
    。經查：
　⒉兩造就系爭房地成立借名登記部分：　
  ⑴上訴人主張：其於69年間出資向陳彩明購買系爭房地，登記
    在被上訴人名下等語，業據證人即建商陳彩明於系爭前案證
    述：上訴人向伊承包該3棟大樓水泥工程，完工後看到隔壁
    開店不錯，就向伊購買系爭房地，價金約120萬元，由上訴
    人以現金支付，當時上訴人表示要過給兒子，伊沒有異議，
    但不知道是那個兒子，伊都不認識，也沒去追究等語（見系
    爭前案卷第43至45頁）。被上訴人自陳：其於69年當兵入伍
    、72年退伍後進入華夏玻璃工作，109年4月甫退休，原與上
    訴人同住○○市○○路00號址（下稱○○路址），婚後於84年間搬
    離等語（見本院卷第72頁），足見被上訴人自72年起始有穩
    定工作收入，入伍前與上訴人同住，縱有其所稱：自國中畢
    業（65年）起有幫忙父親從事土木、水電（1年半）、農事
    ，幫妹妹從事食材生意，並將收入交予父母等情（見本院卷
    第72、73頁），以其所陳當時每日基本工資50元等語，計算
    最多5年期間，至多亦為9萬元（計算式：50×30×12×5＝90,00
    0），與上開買賣價金相去甚遠，被上訴人對於有出資一節
    復未舉證以實其說，難認其於69年間已具備自行購入系爭房
    地之資力。是上訴人主張系爭房地為其出資購買等情，應堪
    採信。
　⑵上訴人主張：系爭房地雖登記在被上訴人名下，所有權狀仍
    由伊執有，並由伊出租、收租，繳納稅賦，而自為管理、使
    用等情，固為被上訴人所否認。惟：
　①上訴人主張系爭房地所有權狀為其所執有等情，業經其提出
    土地及建築改良物所有權狀為據（見原審卷第209、211、21
    3頁），堪以認定。被上訴人雖抗辯：其原與上訴人同住，
    基於倫常將系爭房地權狀交予母親許張不代為保管，並非上
    訴人保管云云，已為上訴人所否認，被上訴人既稱：其已於
    84年結婚後搬離與父母同住處所等語（本院卷第72頁），倘
    系爭房地確為其所有，於搬離處所時，衡情應將表彰系爭房
    地之權狀一併攜離，並無繼續將權狀留由母親保管之必要，
    況被上訴人對其委由母親保管權狀，而非上訴人執有權狀一
    節並未能舉證以實其說，其執此抗辯，並無可採。
　②查稅務機關原登記系爭房地之地價稅、房屋稅繳稅通知書送
    單地址均為○○路址等情，有系爭房地更改送單地址前地價稅
    、房屋稅課稅明細表可稽（見原審卷第137、141頁），此為
    被上訴人所不爭執，堪認上訴人將系爭房地登記予被上訴人
    後，向稅務機關陳報以居住之○○路址，作為送單通知繳納地
    價稅及房屋稅之址，顯然上訴人購入系爭房地後，自始即有
    以所有權人自居，負擔相關稅賦義務之意。至系爭房地地價
    稅、房屋稅帳寄地址分別自98年、99年改為被上訴人位於新
    竹市○○路0段000號住址等情，亦有系爭房地更改送單地址後
    之地價稅、房屋稅課稅明細表可參（見原審卷第139、143頁
    ），被上訴人陳稱：因遲至98年底仍未接到地價稅繳費通知
    ，經到新竹市稅務局查詢，始知寄單至○○路址及由上訴人代
    繳完畢，乃要求重開單由被上訴人繳納等語（見原審卷第13
    1、133頁），足見被上訴人於系爭房地登記至其名下後，迄
    98年底間就系爭房地地價稅、房屋稅之繳納情況，未加聞問
    ，顯未有以系爭房地所有權人自居而負擔稅賦義務之意。參
    以上訴人自99年起即已呈現極重度失智現象等情，為上訴人
    子女於新竹地院另案聲請對上訴人為監護宣告時向醫師陳述
    上訴人之疾病史，並有該年度施以鑑定之身心障礙證明可按
    （見新竹地院104年度監宣字第251號卷第9、27頁），上訴
    人陳稱：以其當時之身體狀況，並無暇顧及系爭房地稅賦帳
    寄地址變更等情（見本院卷第295、296頁），應與常情相符
    ，而為可採。縱系爭房地自98、99年起歷年地價稅、房屋稅
    繳款書因帳寄地址變更而改由被上訴人繳納，亦不足以反推
    被上訴人自系爭房地購入之初，即有自行負擔稅賦之意。至
    被上訴人為上訴人之成年子女，並曾為同住，相互代為繳納
    日常生活帳單，並無違常情，是依帳寄○○路址收受地價稅、
    房屋稅繳交通知單後，由上訴人或包括被上訴人在內之子女
    繳納稅款之事實，仍不影響前揭上訴人確以所有權人自居，
    並負擔系爭房地稅賦義務之認定。被上訴人雖稱：上訴人無
    法證明其所提出之繳款書為上訴人或其家庭成員所繳納等語
    ，及另行提出保留之90、92、93、94年房屋稅繳款書、89年
    及自90年至94年之地價稅繳款書（見本院卷第133至141頁）
    等節，對本院前開認定並無影響，尚無從據此為有利於被上
    訴人之認定。
　③上訴人主張：其自71年將系爭房地出租後，復以口頭約定租
    予石家魚丸店，由其收取每月租金1萬5000元，迄仍以其名
    義簽約出租等情，據其提出收租之帳戶存摺明細表、系爭房
    地109年租賃契約為憑（見原審卷第53、55、第181至191頁
    ）；被上訴人對於上訴人有收取系爭房地租金及簽約出租等
    節亦不否認（見原審卷第133頁），足見上訴人購買系爭房
    地將之登記被上訴人名義後，仍自行出租收益迄今。被上訴
    人雖抗辯：系爭房地原以其名義締約出租，並同意由上訴人
    收取租金以作為給付雙親之生活費用，後承租人基於信任而
    直接與上訴人簽立租約，由上訴人及母親繼續共同收取租金
    作為生活費用，係基於孝親而未為反對，上訴人不得以代為
    出租或收取租金，對系爭房地有管理權云云，惟其就自行出
    租系爭房地等節未據舉證以實其說，是被上訴人抗辯：上訴
    人收取租金非基於對系爭房地之管理、使用云云，洵無足採
    。　　　
　⑶上訴人既已證明其出資取得系爭房地，並登記於被上訴人名
　　下後，仍執有所有權狀、負擔稅賦及收取租金，而持續行使
    其所有權能負擔義務，依前揭說明，綜合上情，應可推認上
    訴人主張：兩造間就系爭房地存有借名登記為可採。又被上
    訴人為00年0月00日生，依系爭房地之土地登記謄本所載（
    見原審卷第25頁），其取得系爭726地號土地之原因發生日
    期為69年1月4日，固尚未成年；惟承辦代書檢附契約書等文
    件送件日為同年4月9日，登記日期則為同年月16日，而被上
    訴人取得系爭房屋之原因發生日期則為同年5月15日、登記
    日期為同年7月16日，有土地登記聲請書、土地及建物登記
    謄本可稽（見系爭前案調字卷第100頁、原審卷第25、27頁
    ），被上訴人均已成年，於系爭房地移轉登記其名下時，已
    知系爭房地登記自己名義，仍同意為之，可推認已有承認與
    上訴人間就系爭房地借名登記契約之默示意思表示，依民法
    第79條、第81條第1項規定，該契約即屬有效，附此敘明。
　⒊兩造就系爭1526之1地號土地成立借名登記部分：　
　⑴上訴人主張：其於94年間因土地重劃取得同段1525地號土地
    ，而購入系爭1526之1地號土地作為道路用地，並登記在被
    上訴人名下等情，有協議書、移轉契約書、同意書可按（見
    原審卷第57至59頁、第317至321頁、本院卷第271頁），並
    據證人即與上訴人簽立協議書之人陳偉程於系爭前案證述：
    協議書為上訴人在場親簽，且依上訴人意思將分割出來的系
    爭1526之1地號土地過戶予被上訴人等語屬實（見系爭前案
    卷第45至47頁），應堪認定。
　⑵又依上開協議書記載：「…乙方（即陳偉程）取得香中段1526
    地號土地後3個月內分割出四公尺面寬、面積約36坪之土地
    （面積以分割後地政機關登記完竣之面積為準）讓售於甲方
    ，每坪單價以6萬元計算（上述分割過戶之費用由甲乙雙方
    各負擔2分之1）」等語（見原審卷第57頁），經分割後之系
    爭1526之1地號土地面積為120.46平方公尺（見原審卷第95
    頁），經換算約為36.4坪（計算式：120.46×0.3025＝36.4，
    四捨五入至小數點以下第二位），計算其買賣價金約為218
    萬4000元（計算式：60,000×36.4＝2,184,000），上訴人主
    張：系爭1526之1地號土地價款加計過戶費為218萬5800元，
    由其設於第七商業銀行香山分行0000000000000號帳戶轉付1
    00萬元至陳偉程指定設於同分行000000000000號帳戶，另以
    其子乙○○設於同行0000000000000號帳戶將餘款118萬5800元
    匯至陳偉程前開帳戶等情，並提出上訴人帳戶明細表、轉帳
    交易明細查詢單為證（見原審卷第317、319頁），互核與協
    議書約定價款相符，應屬可採。被上訴人雖抗辯：其自72年
    起即到華夏玻璃股份有限公司任職，與其妻甲○○多年薪資節
    餘，至95年間已具相當資力云云，並提出95年7月12日匯款7
    3萬98元至前述上訴人設於第七商業銀行香山分行帳戶之匯
    款申請書為憑（見原審卷第299頁）。惟上訴人與乙○○匯予
    陳偉程買賣價金之時間分別為95年6月28日、同年7月12日，
    有前述帳戶明細表、轉帳交易明細查詢單可憑，則上訴人於
    95年7月12日所匯該筆款項，難認與系爭1526之1地號土地之
    買賣價金有何關聯，被上訴人所執該匯款申請書，無從作為
    認定被上訴人出資之證明。被上訴人抗辯其有出資購買系爭
    1526之1地號土地云云，復未能提出其他證據以實其說，洵
    無足採。
　⑶上訴人主張：系爭1526之1地號土地雖登記在被上訴人名下，
    所有權狀仍由其執有、繳納稅賦，且以鐵皮圍籬將土地鎖起
    來作為管理，並曾出租等語，業據其提出所有權狀、土地租
    賃契約書，及有地價稅單寄交地址變更前之97年地價稅課稅
    明細表在卷可按（見原審卷第193至203頁、第141、207頁）
    。而系爭1526之1地號土地地形狹長，與之相鄰同段1525地
    號土地則仍登記為上訴人及其配偶許張不共有等情，有地籍
    圖及2人稅務電子閘門財產所得調件明細表可按（見系爭前
    案卷第97、102頁、本院卷第273頁），上訴人既未將土地重
    劃後取得之同段1525地號土地併同移轉登記予被上訴人，足
    見系爭1526之1地號土地難以單獨供建屋使用。又依上開土
    地租賃契約書所載，上訴人係將系爭1526之1地號土地與152
    5地號土地併同出租、收取租金，顯然上訴人就系爭1526之1
    地號土地有以所有權人自居為管理、使用。被上訴人自承：
    對上訴人出租使用該土地不知情等語（見本院卷第295頁）
    ，更徵其長期以來均未對系爭1526之1地號土地為管理、使
    用。被上訴人雖抗辯：其係將不動產權狀交許張不保管云云
    ，惟為上訴人所否認，被上訴人就其將該土地權狀交許張不
    保管之利己事實，並未舉證以實其說，其此部分辯解，尚無
    足採。至被上訴人於84年間即已搬離○○路址，上訴人於95年
    間重劃取得系爭1526之1地號土地後，仍向稅務機關登記○○
    路址為帳寄地址，顯係有以所有權人地位負擔稅賦之意，而
    被上訴人雖於98年間變更地價稅帳寄地址（見原審卷第143
    頁），上訴人因病已無暇顧及此事，業如前述，縱此後地價
    稅均由被上訴人繳納，尚不能反推上訴人於購入之初即無自
    行負擔稅賦之意。
　⑷上訴人既已證明系爭1526之1地號土地為其因重劃而購買取得
    ，登記於被上訴人名下後，仍自為管理，並為租金之收取，
    且執有所有權狀、負擔稅賦，而持續行使其所有權能及負擔
    義務，依首揭說明，綜合上情，亦可推認上訴人主張：兩造
    間就系爭1526之1地號土地存有借名登記為可採。　
　⒋上訴人固曾以系爭不動產係贈與被上訴人，訴請撤銷贈與，
    經系爭前案認定系爭房地、系爭1526之1地號土地依序為上
    訴人出資購買、參加重劃取得，指定登記予被上訴人名下，
    不能證明係贈與合意而登記予被上訴人，判決駁回上訴人之
    訴，已告確定等情，有系爭前案判決可參（見原審卷第35至
    51頁）。足見系爭前案判決係以兩造間就系爭不動產是否存
    有贈與契約為其爭點，並認定兩造間並無贈與契約存在，發
    生確定判決之既判力，與本件兩造間就系爭不動產是否存有
    借名登記之爭點並不相同，自難逕認本件應受系爭前案確定
    判決爭點效之拘束。又按適用法律係法院之職權，法院應就
    聲請人主張之原因事實判斷其法律上之效果，不受當事人法
    律上陳述之拘束。查上訴人以系爭不動產為其購入而登記予
    被上訴人，兩造就此意思表示合致之原因事實，判斷究屬贈
    與或借名登記，即屬法院適用法律之職權行使範疇，縱上訴
    人於系爭前案中主張為贈與為不當，亦不得認其於本件主張
    為借名登記為不可採。被上訴人辯稱：上訴人於系爭前案主
    張系爭不動產為贈與，可證兩造間絕無可能成立借名登記云
    云（見本院卷第95頁），即屬無據，附此敘明。　
　㈡上訴人以起訴狀繕本送達終止系爭不動產借名登記契約，得
    依民法第179條之規定，請求被上訴人將系爭不動產移轉登
    記予上訴人，並未罹於時效：
　⒈按借名登記契約準用委任之規定，於借名登記關係終止或消
    滅後，借名人給付之目的即歸於消滅，出名人仍保有登記財
    產之所有權登記，自屬不當得利，應將所有權移轉登記予借
    名人，以返還其無法律上原因所受利益，俾矯正欠缺法律關
    係之財貨損益變動之狀態（最高法院99年度台上字第1422號
    判決意旨參照）。是借名人既須待終止借名登記後，始得請
    求出名人返還借名登記之財產，故依民法第128條前段規定
    ，其不當得利請求權之消滅時效期間，應自借名登記終止時
    起算（最高法院106年度台上字第262號判決意旨參照）。
　⒉查兩造就系爭不動產借名登記契約，上訴人以起訴狀繕本送
    達為終止之意思表示，經被上訴人於108年12月23日收受，
    有送達證書可按（見原審卷第105頁），而生終止之效力。
    上訴人主張依不當得利之規定，請求被上訴人移轉系爭不動
    產所有權之登記，應自斯時起算消滅時效，其請求並未罹於
    時效而消滅。被上訴人抗辯：應自上訴人取得系爭不動產所
    有權，即系爭房地自69年間起算、系爭1526之1地號土地自9
    5年間起算，至其提起本件請求時已罹於15年請求權時效云
    云，依前揭說明，即無可採。
　⒊又借名人固得於借名登記終止或消滅後，請求出名人返還借
    名登記財產，惟此屬債之請求權，於返還之前，出名人仍應
    為法律上之所有權人（最高法院109年度台上字第89號判決
    意旨參照）。是被上訴人將系爭不動產所有權移轉登記予上
    訴人前，上訴人並非法律上所有權人，尚無從依民法第767
    條第1項規定，請求被上訴人移轉登記。上訴人就同一聲明
    ，依民法第179條、第767條第1項為請求，屬訴之重疊合併
    ，因上訴人依民法第179條規定，已可滿足其請求，即無庸
    就其依民法第767條第1項規定之請求，另為駁回之諭知，附
    此敘明。至上訴人既稱：指名登記契約，係購入時與賣方指
    名登記在被上訴人名下，被上訴人對此有所認識，且類推適
    用委任關係，得請求終止等語（見本院卷第153、173頁），
    其約定內容及法律效果難認與借名登記有何不同，而兩造間
    就系爭不動產存有借名登記契約，業經本院認定如上，即難
    認兩造間另存有指名登記契約，上訴人請求以此列為備位攻
    擊方法，亦無另為審究之必要，亦併敘明。
七、綜上所述，上訴人依民法第179條規定，請求被上訴人將系
    爭不動產所有權移轉登記予上訴人，核屬正當，應予准許。
    原審為上訴人敗訴之判決，尚有未洽，上訴意旨指摘原判決
    不當，求予廢棄改判，為有理由，爰由本院廢棄改判如主文
    第2項所示。並依民事訴訟法第78條規定，為訴訟費用負擔
    之判決。 
八、本件事證已臻明確，兩造其餘之攻擊或防禦方法及所用之證
    據，經本院斟酌後，認為均不足以影響本判決之結果，爰不
    逐一論列，併此敘明。
九、據上論結，本件上訴為有理由，爰判決如主文。　　
中　　華　　民　　國　　109 　年　　12  　月　　22  　日
                 民事第二十四庭
                       審判長法  官  胡宏文
                             法  官  朱慧真
                             法  官  陳筱蓉
正本係照原本作成。
如不服本判決，應於收受送達後20日內向本院提出上訴書狀，其
未表明上訴理由者，應於提出上訴後20日內向本院補提理由書狀
（均須按他造當事人之人數附繕本）上訴時應提出委任律師或具
有律師資格之人之委任狀；委任有律師資格者，另應附具律師資
格證書及釋明委任人與受任人有民事訴訟法第466 條之1第1項但
書或第2項（詳附註）所定關係之釋明文書影本。如委任律師提
起上訴者，應一併繳納上訴審裁判費。
中　　華　　民　　國　　109 　年　　12　　月　　23　　日
　　　　　　   　　　　　　　書記官  陳珮茹
附註：
民事訴訟法第466條之1（第1項、第2項）：
對於第二審判決上訴，上訴人應委任律師為訴訟代理人。但上訴
人或其法定代理人具有律師資格者，不在此限。
上訴人之配偶、三親等內之血親、二親等內之姻親，或上訴人為
法人、中央或地方機關時，其所屬專任人員具有律師資格並經法
院認為適當者，亦得為第三審訴訟代理人。　　　　　　　　　　　　　　 

　　　　　　　　　　　　　　 
　　　　　　　　　　　　　　 
　　　　　　　　　　　　　　 
　　　　　　　　　　　　　　 
　　　　　　　　　　　　　　 
　　　　　　　　　　　　　　 


附表：
土地部分
土      地      坐      落    面  積 權利範圍 縣  市 鄉鎮市區 段 地號 平方公尺  新竹縣 新竹市 新興 726 293 1/15 新竹縣 新竹市 香中 1526-1 120.46       1/1 
建築部分
建號 建物坐落地號 建物門牌 層次 建物面積 (平方公尺) 權利範圍 1220 新竹縣○○市○○段000號 興學街46號 一層 騎樓 60.20 19.37 1/1 共有部分：同段1224建號